【裁判字號】    97,台上,865
【裁判日期】    970227
【裁判案由】    違反毒品危害防制條例
【裁判全文】
最高法院刑事判決              九十七年度台上字第八六五號
上  訴  人  甲○○
選任辯護人  熊家興律師
上列上訴人因違反毒品危害防制條例案件，不服台灣高等法院台
南分院中華民國九十六年十二月二十日第二審判決（九十六年度
上訴字第一一二一號，起訴案號：台灣台南地方法院檢察署九十
五年度營偵字第一五二九號），提起上訴，本院判決如下：
    主  文
原判決撤銷，發回台灣高等法院台南分院。
    理  由
本件原判決認定上訴人甲○○前因施用毒品案件，經台灣台南地
方法院判決處以有期徒刑六月確定，於民國九十四年十二月八日
執行完畢。詎上訴人於上開徒刑執行完畢後，五年內，仍不知悔
改，又分別於下列時地，販賣第一級毒品海洛因：(一)、於九十五
年十一月十九日前三、四天，意圖營利，在台南縣新營市○○路
某公園，各以每包新台幣（下同）一千元價格，分別出售第一級
毒品海洛因予李忠宜二次。(二)、上訴人復與綽號「彰仔」之不詳
成年男子（由檢察官另案偵辦），共同基於販賣毒品海洛因犯意
，由綽號「彰仔」以0000000000號電話為聯絡工具，
俟接獲購毒者電話後，綽號「彰仔」再以上開電話，與上訴人所
使用0000000000號電話聯絡，告以交易時地，由上訴
人負責交付毒品，並收取款項。嗣綽號「彰仔」於九十五年十一
月十九日，接獲購毒者施育宗電話後，即以上開電話聯絡上訴人
，其於九十五年十一月十九日下午四時五分許，在台南縣新營市
○○路新民國民小學附近，以五百元，將毒品海洛因賣予施育宗
，為埋伏現場台南縣警察局新營分局警員許振坤，當場見聞，乃
待毒品交易完成後，向前逮捕施育宗，並自其身上扣得甫購自上
訴人之海洛因一包。經警委請施育宗以電話聯絡上訴人，佯裝欲
購買海洛因，上訴人依約於當日下午四時四十分許，至台南縣新
營市○○路○段六十號前，當場為警逮捕，並扣得上開賣毒所得
五百元及海洛因三包。後因李忠宜於當日下午六時二十分許，以
其0000000000號行動電話，撥打上訴人上開電話，經
警佯為上訴人而與李忠宜約於當日下午七時許，在台南縣新營市
○○路圓環八方雲集鍋貼店前見面，將李忠宜帶回警局而查獲等
情。因將第一審之科刑判決撤銷，改判仍論處上訴人販賣第一級
毒品（累犯）三罪等罪刑（三罪皆各處無期徒刑）。固非無見。
惟查：(一)、有罪之判決書，應於理由內記載認定犯罪事實所憑之
證據，使事實與理由兩相一致，方為合法。倘事實認定與理由說
明互相齟齬，即有判決理由矛盾之違法，足以構成撤銷之原因。
第一審判決以上訴人依包括一罪之犯意，在密切接近之一定時間
及空間內反覆為之，而於事實欄記載「上訴人於九十五年十一月
十九日前三、四天，意圖營利，在台南縣新營市○○路某公園，
各以每包一千元價格，分別出售第一級毒品海洛因予李忠宜二次
」等情（見第一審判決第一頁倒數第八行）。原判決撤銷第一審
判決，改認上訴人先後二次出售海洛因予李忠宜之犯行係犯意各
別，應分論併罰，然原判決事實欄仍維持與第一審判決事實相同
之記載（見原判決第一頁倒數第三至一行），此攸關上訴人究係
以包括一罪之犯意而為，抑或另行起意而為之認定，原判決對此
部分之售賣地點是否同一？所謂「十一月十九日前三、四天」，
售出時間有無緊接？均未予查明審認，致事實欠明，本院無從就
原判決主文及理由對上訴人此二次犯行予以分論併罰是否妥當，
為法律上之判斷。(二)、刑事訴訟法第一百五十九條第一項規定：
被告以外之人於審判外之言詞或書面陳述，除法律有規定者外，
不得作為證據。而所謂法律有規定者，即包括同法第一百五十九
條之一至第一百五十九條之五所規定傳聞證據具有證據能力之例
外情形。故如欲以被告以外之人於審判外之供述為證據，必須具
體扼要說明其如何符合傳聞證據例外之要件及得心證之理由，否
則即有違證據法則及判決不備理由之違誤。本件證人李忠宜之警
詢筆錄（警卷第三十至三十八頁），屬傳聞證據，第一審及原審
判決均採為論處上訴人罪刑之依據（第一審判決第九頁第二十一
行，原判決第五頁第十九行），然皆未敘明其是否符合傳聞證據
例外具可信性、必要性或適當性之情況及心證理由，非但有判決
理由不備之違法，且與證據法則相違背。(三)、犯施用第一、二級
毒品罪，供出毒品來源因而破獲者，得減輕其刑，毒品危害防制
條例第十七條定有明文；則施用毒品之人，如供出毒品之來源因
而破獲者，既得獲邀減輕其刑之寬典，為擔保其所為陳述之真實
性，自應有足以令人確信其陳述為真實之補強證據，始能資為販
賣或轉讓毒品等犯行論罪之依據。本件上訴人始終否認有非法售
賣第一級毒品海洛因予李忠宜之情事。原判決就上訴人上開犯行
部分，係以李忠宜所供：其施用之毒品係向上訴人購買，資為認
定上訴人犯罪之證據。原判決認定李忠宜係為施用而向上訴人購
買海洛因。如果無訛，為擔保其所供上訴人售賣海洛因供其施用
一節之真實性，依上開說明，自應有足以令人確信其陳述事實為
真實之補強證據，方始適法。乃原判決未調查其他必要之證據，
以查明李忠宜上開不利上訴人之供述是否與事實相符，遽予論處
上訴人該部分罪刑，其採證難認適法。(四)、認定事實所憑之證據
，須實際存在，就該案卷宗不難考見者，始克當之。倘判決書內
所記載之證據，與卷內資料不相適合，則其判決之根據，實際上
並不存在，自屬採證違法。原判決事實認定：經警委請施育宗以
電話，聯絡上訴人佯裝欲購買第一級毒品海洛因，上訴人依約於
當日下午四時四十分許，至台南縣新營市○○路一段六十號前，
當場為警逮捕，並扣得上開賣毒所得五百元及海洛因三包等情。
然施育宗於警詢時供稱：「我是向一名綽號叫『章仔』男子，撥
打『章仔』的行動電話0000000000，『章仔』就聯絡
一名男子與我交易」，「我之前是向『章仔』購買的」，「甲○
○我不認識，亦無仇恨」等語（警卷第十七至十八頁），倘若不
虛，則施育宗似未曾直接與上訴人聯絡，且卷內亦無施育宗以電
話聯絡上訴人佯裝欲購買第一級毒品海洛因之資料，此攸關逮捕
上訴人之過程是否合法及所扣押之五百元與海洛因三包有無證據
能力之認定，此部分事實亦欠明瞭，本院自無從就原判決理由有
關警方依誘捕偵查而逮捕上訴人之認定適法與否予以判斷。(五)、
有罪之判決書，對於被告有利之證據不採納者，應記載其理由，
刑事訴訟法第三百十條第二款定有明文。證人黃冠彰在原審結證
：「施育宗打電話給我要向我拿藥，我沒有在新營，所以我請他
去找上訴人，我打電話給上訴人，請上訴人拿去給施育宗」等語
（見原審卷第一四二頁），亦即證述上訴人係受黃冠彰之託而交
付毒品予施育宗，似屬對於上訴人有利之證據，原審不予採酌，
卻未於判決內說明其不採納之理由，有判決不備理由之違法。況
此與上訴人涉犯罪名成立與否有重要關係，事關無期徒刑之重典
，自應予以調查釐清。原審俱未查明，遽予判決，亦有應於審判
期日調查之證據未予調查之違法。又第一審判決事實認定「上訴
人與綽號年籍不詳之成年男子『彰仔』（由台灣台南地方法院檢
察署檢察官另案偵辦）……，」（第一審判決倒數第四行），原
審為明瞭檢察官另案偵辦之結果，乃向台灣台南地方法院檢察署
函查，經函覆並檢送該檢察署九十六年度偵字第一七七一號起訴
書、九十六年度偵字第一一七八二號不起訴處分書及台灣台南地
方法院九十六年度訴字第二八○號判決書在卷可稽（原審卷第一
二○至一三六頁），原審並提訊該綽號「彰仔」之黃冠彰到庭行
交互詰問查明經過，詎原判決事實仍認定「上訴人與綽號『彰仔
』不詳成年男子（由檢察官另案偵辦）」（原判決第二頁第一行
），致有認定事實不依卷內證據之違失。以上，或係上訴意旨所
指摘，或為本院得依職權調查之事項，應認原判決有撤銷發回更
審之原因。
據上論結，應依刑事訴訟法第三百九十七條、第四百零一條，判
決如主文。
中    華    民    國  九十七  年    二    月  二十七  日
                      最高法院刑事第六庭
                          審判長法官  張  淳  淙
                                法官  劉  介  民
                                法官  張  春  福
                                法官  蔡  彩  貞
                                法官  林  俊  益
      本件正本證明與原本無異
                                      書  記  官
中    華    民    國  九十七  年    三    月    三    日
                                                w


司法院資訊處製作；財團法人民間司法改革基金會備份。
